Inventaris van het archief van de familie Steuerwald, 1845-1973
Nationaal Archief, Den Haag
Collectie 413 Familie Steuerwald
Steuerwald
1845-1973
C24496
0.30 meter; 38 inventarisnummers.
Normale geschreven, getypte en gedrukte documenten, geen bijzondere handschriften. Aangezien het merendeel van de bescheiden uit briefwisseling op zeer dun papier bestaat dat bij aanraking uiteen dreigt te vallen, is het grootste deel van de brieven door de schenker van afschriften voorzien. De brieven van Christine Geertruid Spakler zijn zelfs verscheidene malen afgeschreven, waarbij exemplaren afzonderlijk zijn geborgen. De waarnemingen van een officiersvrouw in de Oost zijn hierdoor op een goede manier nader toegankelijk gemaakt.
Nationaal Archief, Den Haag
Steuerwald, Familie
Steuerwald, Christian Heinrich Gottlieb (1802-1874)
Spakler, Christine Geertruid Spakler (1806-1885)
Steuerwald, Jam Dam (1805-1869)
Backer, A.F. (1802-1872)
Steuerwald, Maria Catharina Lucia (1808-1874)
Steuerwald, Ernst (1835-1884)
Steuerwald, Catharina (Cato) (1837-1917)
Steuerwald, Christian (1868-1931)
Steuerwald, Albertina Johanna (1870-1938)
Moes, Chr.
Het archief van de familie Steuerwald bevat stukken afkomstig van verschillende leden van de familie, voornamelijk onderlinge correspondentie tussen de familie in Nederlandsch-Indië en de familie in Nederland.
Archiefvorming
Geschiedenis van de archiefvormer
De voornaamste archiefvormende persoon in dit archief is de militair en grafisch kunstenaar Christian Heinrich Gottlieb Steuerwald (1802-1874), in zijn laatste rang luitenant-generaal en inspecteur der artillerie.
Voor een levensbeschrijving zie dr. P.C. Molhuisen en F. Kossman. Nieuw Nederlandsch Biografisch Woordenboek deel X, kolom 975.
In 1845 maakte hij een officiële reis naar Zweden met een militaire opdracht en van 1848 tot 1853 was hij werkzaam in Nederlandsch-Indië, waar hij in 1851 lid van de Raad van Verdediging werd.
Christian Heinrich Gottlieb Steuerwald was op 4 juni 1834 gehuwd met Christine Geertruid Spakler (1806-1885), die met hem de reis naar Nederlandsch-Indië meemaakte. Haar oudste zoon, de latere hoogleraar in de waterbouwkunde aan de Polytechnische School in Delft, Ernst Steuerwald (1835-1884) bleef in Nederland achter en werd aan de zorgen van haar zwager de lithograaf, Jan Dam Steuerwald (1805-1869) toevertrouwd.
Geschiedenis van het archiefbeheer
De stukken bleven bewaard bij Paul Ernst Moes (1840-1930), die gehuwd was met Lucia Steuerwald. Zijn dochter Lucia Moes was gehuwd met Joan Jolles, die de stukken overdroeg aan de Stichting Cultuurgeschiedenis van de Nederlanders Overzee (Stichting C.N.O.) met de opdracht er een blijvende bestemming voor te vinden.
De tekeningen werden geborgen in het Rijksprentenkabinet van het Rijksmuseum, dat reeds over een verzameling van werken van Steuerwald als lithograaf beschikte.
De papieren werden in het najaar van 1983 aan de Tweede Afdeling van het Algemeen Rijksarchief geschonken.
Correspondentie van de Tweede Afdeling, 1983. D 9. ...
De verwerving van het archief
Schenking (van een niet overheidsarchief)
Inhoud en structuur van het archief
2.21
Inhoud
Het voornaamste bestanddeel van het archief bestaat uit de correspondentie die gevoerd is tussen de familieleden onderling. Christine Geertruid Spakler schreef naar gewoonte uitgebreide rondzendbrieven aan haar zoon en aan de familie Spakler over het wel en wee van haar echtgenoot en haarzelf. Deze brieven schreef ze af in een schrift, dat ze bijwijze van dagboek bewaarde. Als nadere herinneringen van de reis naar en het verblijf in Indië bleef een grote verzameling tekeningen bewaard, van de hand van Christian Heinrich Gottlieb die zich aldus als een verdienstelijk kunstenaar ontpopte.
Aanwijzingen voor de gebruiker
Openbaarheidsbeperkingen
Volledig openbaar.
Materiële beperkingen
Aanvraaginstructie
Openbare archiefstukken kunnen online worden aangevraagd en gereserveerd. U kunt dit ook via de terminals in de studiezaal van het Nationaal Archief doen. Om te kunnen reserveren dient u de volgende stappen te volgen:
U maakt een profiel aan op www.gahetna.nl, en logt vervolgens in
Via de archiefinventaris (alleen de beschrijvingen met rode nummers) selecteert u het gewenste archiefstuk door op de knop 'Reserveren' te klikken
In het volgende scherm geeft u aan op welke dag u het archiefstuk wilt inzien
Indien u zich bevindt in de studiezaal en een tafelnummer heeft ontvangen kunt u dit nummer vermelden. Als u geen tafelnummer heeft kunt u tafelnummer 777 laten staan
Vervolgens bevestigt u uw reservering door deze te versturen.
Verwant materiaal
Beschikbaarheid van kopieën
Beschrijving van de series en archiefbestanddelen
- STUKKEN AFKOMSTIG VAN DE FAMILIE STEUERWALD., A.
  - Christian Heinrich Gottlieb Steuerwald (1802-1874) en Christine Geertruid Spakler (1806-1885), 1.
    - Christian Heinrich Gottlieb Steuerwald, a.
      - Dagboekaantekeningen tijdens een militaire reis via Hannover naar Denemarken en Zweden in verband met proeven van granaatkartetsten door de Hannoverse luitenant Siemens in Stockholm., Augustus-september 1845; 1; 5 deeltjes
        Bij dit dagboek hoort een tekenboekje dat zich in het Rijksprentenkabinet bevindt.
      - Brief aan zijn vriend P. van der Meulen, kapitein der artillerie aan de Koninklijke Militaire Akademie in Breda, over militaire aangelegenheden, origineel., 28 oktober 1846; 2; 1 stuk
      - Ingekomen brieven van zijn zoon Ernst Steuerwald tijdens diens school- en kostschooltijd., 1848-1853; 3; 1 omslag
      - Schetskaartje van versterkingen van de Desa Djaja Raja in Nederlandsch-Indië., Z.j. (ca. 1850-1853).; 4; 1 stuk
      - Rekening van verkocht huisraad door de vendumeester in Batavia., 30 december 1853; 5; 1 stuk
      - Particuliere brief aan een vriend n.n. origineel., 26 april 1859; 6; 1 stuk
      - Fotografische portretten, met visitekaartje., Z.j.; 7; 3 stukken
      - Nieuws- en Advertentieblad van Bergen op Zoom, houdende bericht van zijn overlijden., 26 augustus 1874; 8; 1 stuk
    - Christine Geertruid Spakler, b.
      - Brieven aan familieleden vanuit Nederlandsch-Indië, originelen., 1848-1854; 9-13; 5 omslagen
        Met twintigste-eeuwse afschriften, getypt.
        - 1848, 9
        - 1849, 10
        - 1850, 11
        - 1851, 12
        - 1852-1854, 13
      - Brieven aan familieleden vanuit Nederlandsch-Indië, eigentijdse afschriften., 1848-1851; 14-16; 3 delen
        - april 1848-april-1849, 14
        - mei 1849-april-1850, 15
        - juli 1850-december-1851, 16
      - Ingekomen brieven van familieleden, chronologisch geordend., 1850-1853; 17; .. omslagen
        Met twintigste-eeuwse regesten op de omslagen.
  - Jan Dam Steuerwald (1805-1869) en A.F. ("Ploon") Backer (1802-1872), 2.
    - Jan Dam Steuerwald, a.
      - Ingekomen brieven van zijn broer Christian Heinrich Gottlieb Steuerwald en zijn schoonzuster Christine Geertruid Spakler., 22 augustus 1849 en z.j.; 18; 2 stukken
        Met twintigste-eeuwse transcripties, getypt.
    - A.F. ("Ploon") Backer, b.
      - Ingekomen brieven van haar schoonzuster Christine Spakler en haar nicht Catharina Steuerwald., 1849-1850; 19; 1 omslag
  - Maria Catharina Lucia Steuerwald (1808-1874), 3.
    - Ingekomen brief van Christian Heinrich Gottlieb Steuerwald, houdende mededeling van de geboorte van een dochter., Z.j.; 20; 1 stuk
      De bovenste helft van de brief is eraf gescheurd en verloren gegaan.
  - Ernst Steuerwald (1835-1884), 4.
    - Ingekomen brieven van zijn zuster Catharina Steuerwald, 1853-1859, van zijn vader Christian Heinrich Gottlieb Steuerwald,1849-1856, en zijn oom Jan Dam Steuerwald, 1850. 1849-1859; 21; 1 omslag
    - Albumblad, houdende tekening van een vogel., Z.j.; 22; 1 stuk
  - Catharina (Cato) Steuerwald (1837-1917), 5.
    - Album amicorum met albumblaadjes, 1848-1857.; 23
    - Ingekomen brieven van haar moeder Christine Spakler en haar vader Christian Heinrich Gottlieb Steuerwald., 1867; 24; 1 omslag
    - Aantekeningen naar aanleiding van een bericht in De Ingenieur naar aanleiding van het overlijden van haar broer Ernst Steuerwald., Z.j. (1884).; 25; 1 stuk
    - Briefwisseling met het Ministerie van Oorlog over haar schenking van een gravure betreffende een zeventiende-eeuws kanon, geschonken aan de Staten van Holland, met documentatie., Maart 1896; 26; 1 omslag
    - Fotografisch portret., Z.j. (1912).; 27; 1 stuk
    - Ingekomen fotografische portretten van familieleden en van prins Hendrik de Zeevaarder, met aantekeningen achterop., Z.j.; 28; 1 omslag
  - Christian Steuerwald (1868-1931), 6.
    - Ingekomen brieven betreffende onderzoekingen naar zijn voorgeslacht., 1931 en z.j.; 29; 3 stukken
  - Albertina Johanna Steuerwald (1870-1938), 7.
    - Ingekomen brieven betreffende onderzoekingen naar haar voorgeslacht., 1932-1937; 30; 1 omslag
- STUKKEN BETREFFENDE HET FAMILIEARCHIEF STEUERWALD, AFKOMSTIG VAN CHR. MOES EN ZIJN NAKOMELINGEN., B.
  - Ingekomen brieven bij Chr. Moes., 1936; 31; 1 omslag
  - "Over brieven en portretten", concepten van een informeel artikel betreffende het archief Steuerwald, met nadere aantekeningen., Z.j.; 32; 1 omslag
  - Aantekeningen, houdende beschrijvingen van de inhoud van het familie-archief Steuerwald met uittreksels uit de in dit archief aanwezige stukken., Z.j.; 33; 1 band
  - Afschriften van brieven, vermeld in inventarisnummers 9-16., Z.j.; 34; 1 omslag
  - Afschriften van brieven, vermeld in inventarisnummers 9-16, met fotografische reproducties van portretten en tekeningen., Z.j.; 35-37; 3 banden
    - 1848, 35
    - 1849-1851, 36
    - 1852-1854, 37
  - Ingekomen brief bij mevrouw L. Jolles, geboren Moes, van de directeuren van Teyler's Stichting in Haarlem, houdende dankzegging voor de schenking van een "perspectiefmachine", afkomstig van Christian Heinrich Gottlieb Steuerwald., 19 maart 1973.; 38